臺灣高等法院民事判決
107年度重上字第865號
上  訴  人  許淑燕  

被上訴人    隆通汽車股份有限公司

法定代理人  賴炳麟  
訴訟代理人  吳文君律師
複  代理人  俞清松律師

上列當事人間確認買賣契約移轉登記不存在等事件，上訴人對於
中華民國107年9月4日臺灣基隆地方法院107年度訴字第2號第一
審判決提起上訴，本院於109年1月21日言詞辯論終結，判決如下
：
    主      文
上訴駁回。
第二審訴訟費用由上訴人負擔。
    事實及理由
壹、程序方面：
    上訴人經合法通知未於言詞辯論期日到場，核無民事訴訟法
    第386條所列各款情形，爰依被上訴人之聲請，由其一造辯
    論而為判決。
貳、實體方面：
一、被上訴人主張：伊起造坐落原判決附表（下稱附表）基隆市
    ○○區○○段000地號土地（下稱系爭土地）上「大武崙金店面
    社區」（下稱系爭社區）透天房屋20棟共法定室外平面車位
    22個，每車位分攤登記該地應有部分136/10000，經伊陸續
    售出18棟及17個車位，並將所餘5車位中2車位基地應有部分
    272/10000併入登記至如附表所示同段4580建號即門牌同區
    基金一路345號建物坐落系爭土地應有部分689/10000（原已
    含2車位應有部分272/10000，除該2車位外之應有部分471/1
    0000與系爭建物合稱系爭房地），登記為961/10000。嗣上
    訴人於民國106年6月27日與伊簽立不動產買賣契約書（下稱
    系爭買賣契約）以新臺幣（下同）1600萬元買受系爭房地及
    編號1、3、4之車位（下稱系爭車位），伊僅須過戶系爭土
    地應有部分825/10000，兩造委任之代書余崇榮雖依建物登
    記謄本於系爭買賣契約土地標示之出賣權利範圍記載為961/
    10000，惟伊已於簽約時表示系爭土地應有部分應分割出1車
    位應有部分136/10000予伊，上訴人當場未為反對之表示。
    詎上訴人竟要求依系爭買賣契約記載移轉系爭土地登記全部
    應有部分961/10000，並阻止安新建築經理公司撥付價金。
    兩造對買賣系爭土地應有部分若干之契約必要之點意思既不
    一致，系爭買賣契約應不成立。爰先位求為確認兩造於106
    年6月27日就附表所示不動產之買賣關係不存在之判決。如
    認兩造對於買賣必要之點即系爭房地、車位及價金意思表示
    一致，買賣契約成立，而應否扣減1個車位分攤系爭土地應
    有部分136/10000，非屬必要之點，則備位求為確認上訴人
    依系爭買賣契約，對系爭土地應有部分於超過825/10000以
    外之移轉登記請求權不存在之判決（原審判被上訴人先位之
    訴勝訴，上訴人聲明不服，提起上訴）。並答辯聲明：上訴
    駁回。
二、上訴人則以：系爭買賣契約已明定被上訴人出賣系爭土地應
    有部分961/10000及坐落其上之系爭建物（含系爭車位），
    買賣價金為1600萬元。兩造就該契約之價金、標的物等必要
    之點已達成合致並簽名用印，買賣契約成立。仲介系爭買賣
    契約之九汰不動產仲介經紀有限公司（下稱九汰仲介公司）
    、被上訴人、代書余崇榮於簽約前及簽約時，從未向伊說明
    並確認買賣系爭土地應有部分為825/10000，及系爭買賣契
    約記載系爭土地權利範圍961/10000應再扣減1個車位之應有
    部分136/10000。伊買受系爭土地應有部分為系爭買賣契約
    記載之961/10000，從未同意買受825/10000，被上訴人所提
    簽約時錄影已經事後偽造等語，資為抗辯。並上訴聲明：（
    一）原判決廢棄。（二）被上訴人在第一審之訴駁回。
三、查上訴人於106年6月24日出具不動產購買意願書（下稱系爭
    意願書）予九汰仲介公司，表示願以1600萬元購買被上訴人
    所有系爭房地及系爭車位；嗣兩造於106年6月27日簽立系爭
    買賣契約，約定買賣總價金1600萬元，被上訴人出售之不動
    產暨買賣權利範圍如附表所示等情，為兩造所不爭執，並有
    系爭意願書、不動產說明書、標的物現況說明書、土地登記
    謄本、建物登記謄本、系爭買賣契約可稽（見原審卷第21至
    53頁、本院卷一第158、161頁），堪信為真實。
四、又被上訴人主張其於106年6月27日之真意乃出售系爭建物及
    車位暨系爭土地應有部分825/10000，與上訴人買受系爭土
    地應有部分961/10000之意思表示不合致，先位訴請確認兩
    造系爭買賣關係不存在，備位請求確認上訴人對系爭土地應
    有部分超過825/10000之移轉登記請求權不存在等語。為上
    訴人所否認，並以前詞置辯。茲查：
（一）按契約應以當事人立約當時之真意為準，而真意何在，又
      應以過去事實及其他一切證據資料為斷定之標準，不能拘
      泥文字致失真意（最高法院19年上字第453號判例參照）
      。次按當事人對於契約必要之點意思表示一致，契約始能
      成立。此觀民法第153條之規定即明。當事人締結不動產
      買賣之債權契約，固非要式行為，惟對於契約必要之點意
      思必須一致，買賣契約以價金及標的物為其要素，價金及
      標的物，自屬買賣契約必要之點，茍當事人對此兩者意思
      未能一致，其契約即難謂已成立（最高法院40年台上 字
      第1482號判例參照）。
（二）被上訴人主張其所起造之系爭社區透天房屋20棟，含法定
      平面室外車位22個，其於101年2月29日申請該社區所有權
      第1次登記時，向基隆市安樂地政事務所提出切結書，已
      載明20棟建物及22個車位共同分攤基地權利範圍分配情形
      ，其中系爭建物基地權利範圍為689/10000（含停車位分
      攤136/10000×2），說明欄並記載：「本件基地內含2992/
      10000為停車位分攤之持分」等語，有基隆市政府（101）
      基府都建使字第000006號使用執照及附表、安樂地政事務
      所108年5月29日函暨登記申請書、切結書可據（見原審卷
      第121至127頁、本院卷一第431至437頁）。足見被上訴人
      辦理建物第一次登記時，係以每一車位分攤基地應有部分
      136/10000計算，系爭建物坐落基地應有部分則包含2個車
      位。另審酌系爭建物於101年4月27日第1次登記時其坐落
      系爭土地應有部分為689/10000，其後於102年8月13日修
      改註記為825/10000（4583建號建物基地應有部分則由689
      /10000變更為553/10000），於同年10月28日再修改註記
      為961/10000（4584建號建物基地應有部分則由613/10000
      變更為477/10000），有異動索引、異動清冊、土地登記
      申請書暨切結書可據（見原審卷第129、131頁、本院卷一
      第447至461頁），可知被上訴人主張系爭社區每一車位占
      系爭土地應有部分136/10000，因伊出售系爭社區房屋中
      有2戶未購買車位，故扣減其原登記車位所占系爭土地應
      有部分，移轉增加登記至系爭建物坐落系爭土地應有部分
      內等情，應為可採。故上訴人購買系爭建物時，其建物權
      狀及謄本所載坐落基地即系爭土地應有部分961/10000乃
      包含系爭建物及4個車位之應有部分（961/00000－000/100
      00＝272/10000，272/10000÷136/10000＝2，加上第一次登
      記之2個車位，共4個車位），洵堪認定。
（三）被上訴人主張因上訴人僅買受3個車位，故伊簽訂系爭買
      賣契約時，已表示系爭土地應有部分於成交後應扣除1個
      車位之應有部分136/10000等語。上訴人則抗辯系爭買賣
      契約已明定被上訴人出賣系爭土地應有部分961/10000，
      其不能以未經表示於外之情事，爭執所為意思表示真意等
      語，並援引系爭買賣契約關於系爭土地之出賣權利範圍96
      1/10000、證人即上訴人嫂嫂林麗花、前夫林豊年、父親
      許水田證詞為據（見原審卷第47頁、本院卷一第468至478
      頁）。經查：
    1.證人林豊年雖證稱：簽約前有去看過房子，仲介說車位的
      持分為961/10000，以合約書記載為準，仲介並未告知系
      爭買賣契約持分要再扣減1個車位等語（見本院卷一第471
      至475頁）。惟與證人即九汰仲介公司經紀營業員陳芓希
      證述：伊在上訴人出具系爭意願書前有帶其去看屋及車位
      ，當場告知系爭建物要賣3個車位，門號345-1號房屋要賣
      2個車位，上訴人車位應有部分是在土地裡面，這2間房子
      之土地及車位應有部分都還沒分割，看其要買哪一間，才
      會把正確之基地持分分割登記至其名下等情，伊當時是用
      系爭不動產說明書跟上訴人解說等語（見原審卷第159、1
      61頁）顯然不符。且證人林麗花、林豊年均證稱兩造簽系
      爭買賣契約時不在場，證人許水田則證稱不記得有無在場
      等語（見原審卷第468、469、471、472頁），渠等自不能
      證明兩造於簽訂系爭買賣契約時之情形。
    2.又經本院勘驗兩造於106年6月27日簽約當天之錄影光碟，
      一開始代書余崇榮向上訴人解釋產權移轉、過戶、稅金、
      水電、瓦斯、代書費等規定，接著向上訴人及被上訴人簽
      約代理人賴炳良說明代書費、增值稅負擔問題，復說明房
      屋點交問題、違約罰款問題，其後請上訴人在系爭買賣契
      約及履保文件上簽名，接著請賴炳良簽名（簽名位置核與
      各該文件上簽名位置相符），兩造於系爭買賣契約簽名後
      ，余崇榮開始填載內容，過程中討論到系爭土地應有部分
      比例問題，當時有人稱1個車位土地持分為136/10000，再
      叫陳代書拿給余崇榮，余崇榮則詢問上面記載961/10000
      是否為主建物的部分或全部，另一男子告知因為裡面還有
      車位，余崇榮則稱「你傳給我。345號含兩個車位。萬分
      之689加582」，一名男子稱：「所以『若3個車位』（台語
      ）是八百多，萬分之136分割」、「1個車位占136，兩個
      車位的話，就是，應該是272」，余崇榮又稱：「是嗎，
      要怎麼寫這建物？」，一名男子稱：「你建物傳給他，到
      時候你跟陳代書再對」等語，其後余崇榮開始整理某文件
      及履約文件，裝訂成一冊，封皮似履約保證文件所示，蓋
      封皮文件的騎縫章，並請賴炳良蓋印，賴炳良在代書指示
      位置蓋印，代書各交一份文件予上訴人與賴炳良，之後上
      訴人離開，有勘驗筆錄可稽（見本院卷二第43至48、150
      至152、258至260頁）。又該錄影光碟係兩造於加盟太平
      洋房屋之崙勝不動產開發有限公司簽約時由該公司錄影存
      證，業據被上訴人陳明，並有光碟、名片等足按（見本院
      卷二第269、271頁），經本院勘驗3次，內容連續完整，
      應係兩造於簽訂系爭買賣契約時所錄，難認有上訴人所辯
      事後偽造之情形，應屬真正。與證人即代書余崇榮證述：
      簽約當天賴炳良有提到系爭建物要過1個車位回來，據伊
      判斷該建物有4個車位，賣方仲介黃義隆有告知伊1個車位
      應有部分是136/10000，當下伊問其主建物應占土地應有
      部分多少，其答稱要問總登記之陳代書，當時伊係依建物
      權狀於系爭買賣契約第1條記載土地權利範圍961/10000，
      因為伊認合約書會附上不動產說明書，不動產說明書後面
      已記載此物件（即系爭土地）尚未分割，待成交後分割，
      簽約後經伊向陳代書及地政事務所確認，系爭房屋加上系
      爭車位所占系爭土地的應有部分應為825/10000，兩造真
      意買賣標的為系爭建物加上3個車位等語大致相符（見原
      審卷第235至245頁）。足見余崇榮先讓兩造在系爭買賣契
      約及履保文件上簽名後始填寫該契約內容，被上訴人之仲
      介黃義隆或代理人賴炳良則向余崇榮表示加計系爭車位分
      攤系爭土地應有部分為萬分之八百多，應分割136/10000
      出來，而非登記961/10000，余崇榮填載完畢後即將文件
      交付兩造，並未再跟兩造確認所填載之內容。則被上訴人
      主張簽訂系爭買賣契約當天告知代書土地要過1個車位之
      應有部分136/10000回來，其出賣真意為系爭建物坐落基
      地權利範圍961/10000要再扣除該應有部分後為825/10000
      ，不能拘泥於系爭買賣契約土地標示欄處之記載等語，自
      屬有據。
（四）被上訴人雖主張簽訂系爭買賣契約時，上訴人在場，聽聞
      賣方代理人賴炳良及黃義隆告知余崇榮系爭土地買賣應有
      部分應為825/10000時，未表示不同意，其指定之過戶名
      義人許水田、李葉子、林豊年更在記載該應有部分之土地
      增值稅申報書、土地建築改良物買賣所有權移轉契約書、
      土地建築改良物抵押設定契約蓋章云云。惟查：
    1.系爭買賣契約記載系爭土地出賣權利範圍為961/10000（
      見原審卷第47頁）。又證人余崇榮證述：簽訂當天伊有與
      賣方（即被上訴人）確認出賣土地權利範圍，但賣方說明
      確權利範圍不清楚，要伊去問陳代書，伊當下沒有告知買
      方（即上訴人）關於賣方說「明確之權利範圍不清楚」乙
      事，未注意到買方有無仔細聽進去，本想填寫土地權利範
      圍待查證，需要再分割，不是961/10000，但因買方一直
      問金流的問題，有點混亂，所以伊才忘了寫，當下買方沒
      有告知知悉所買該土地權利範圍非961/10000，伊未告訴
      買方買受土地權利範圍還要再確認，亦未說明系爭建物權
      狀所載土地權利範圍961/10000包括4個車位等語（見原審
      卷第235至245頁），尚難認余崇榮已告知上訴人，被上訴
      人之真意僅係出售系爭土地應有部分852/10000。至證人
      余崇榮雖證述有告知上訴人車位要過一個回來等語，然從
      錄影光碟中，未見證人余崇榮於前開對話後有再向上訴人
      告知系爭買賣契約載明交易之土地權利範圍要再過一個車
      位回來等語。
    2.又被上訴人代理人賴炳良、仲介黃義隆與代書余崇榮討論
      1個車位正確應有部分時，上訴人正詢問陳芓希可否以他
      人姓名存入買賣價款乙事，雖上訴人於1:30至2:17該段期
      間，僅有男子與代書余崇榮之交談，然細繹渠等交談內容
      「余代書：你傳給我。345號含兩個車位。萬分之689加58
      2」、「男子：所以若3個車位（台語）是8百多，萬分之1
      36分割」、「余代書：兩個車位占136？萬分之136？」、
      「男子：一個車位占136，兩個車位的話，就是，應該是2
      72」、「余代書：是嗎，要怎麼寫？這建物」、「男子：
      你建物傳給他，到時候你跟陳代書再對」等語（見本院卷
      一第44至48頁）。上訴人既和陳芓希討論可否以他人名義
      存入買賣價金之問題，縱其等在陳芓希詢問余崇榮前並未
      對談，然因余崇榮與賣方仲介、賴炳良討論土地應有部分
      問題已一段時間，且其等均未完整交代對話緣由，要難僅
      憑上訴人當時在場即能於片段對話中清楚瞭解被上訴人所
      欲出售系爭土地權利範圍非登記之961/10000，而應再分
      割扣除136/10000。證人余崇榮既未明確告知上訴人「明
      確的權利範圍不清楚」、「買到的土地權利範圍還要再確
      認」、「建物權狀所載土地權利範圍萬分之961包括房屋
      及4個車位」。且上訴人一再陳明伊簽訂買賣契約時已附
      所有權狀，伊主觀意思係買受系爭土地登記之全部應有部
      分961/10000（見原審卷第173、175頁、本院卷一第109頁
      ），並於寄予被上訴人、仲介九汰仲介公司之存證信函中
      表示請被上訴人依約履行，其拒絕變更已簽訂之契約內容
      等語，有存證信函可稽（見本院卷一第395、399頁），足
      見其不願以系爭土地應有部分825/10000買受。是上訴人
      抗辯其以系爭買賣契約買受系爭土地權利範圍為961/1000
      0乙情，亦堪採信。
    3.又證人余崇榮證稱：上訴人拿印章來蓋土地增值稅申報書
      、土地建築改良物買賣所有權移轉契約書、土地建築改良
      物抵押設定契約時，伊並未特別告知上訴人土地持分應為
      825/10000，後來上訴人又找農會說要貸款，伊意識到買
      方交給農會的買賣契約書上記載出賣基地持分均記載961/
      10000，農會會誤解，伊就告知上訴人買賣契約須拿回來
      改再交給農會，上訴人在電話中表示其買的持分為961/10
      000，伊請買方仲介出面跟買方協調等語（見原審卷第237
      頁）。證人林麗花亦證稱：事後仲介陳小姐打電話給伊說
      持分有問題，叫伊跟上訴人溝通等語（見本院卷一第470
      頁）。自不能僅憑上訴人指定之過戶名義人曾在土地增值
      稅申報書、土地建築改良物買賣所有權移轉契約書、土地
      建築改良物抵押設定契約蓋章（見原審卷第55至62頁），
      即認定上訴人同意。是被上訴人是項主張，自不足採。
（五）又系爭土地面積2420.01平方公尺，公告現值為每平方公
      尺2萬4100元，有土地登記謄本可參（見原審卷第37頁）
      ，上訴人買其應有部分825/10000或961/10000，各約481
      萬1585元、560萬4767元，價值非菲，影響上訴人是否買
      受系爭房地及車位之意願，且為系爭買賣契約標的，依民
      法第345條第2項規定，兩造買賣系爭土地應有部分若干自
      屬該買賣契約必要之點。據上各節，兩造於106年6月27日
      簽訂系爭買賣契約時，被上訴人之意乃出售系爭土地應有
      部分825/10000，上訴人之意則為買受該地應有部分961/1
      0000，足認兩造就不動產買賣契約之必要之點並未意思表
      示合致，其契約難謂已成立。是被上訴人先位請求確認兩
      造於106年6月27日系爭買賣關係不存在，為有理由。又被
      上訴人先位之訴既有理由，本院就其備位之訴，自無庸審
      酌。
五、綜上所述，兩造間就系爭買賣契約關於標的之基地權利範圍
    之意思表示既不一致，其契約難謂已成立。從而，被上訴人
    先位請求確認兩造於106年6月27日系爭買賣關係不存在，為
    有理由，應予准許。從而原審所為上訴人敗訴之判決，並無
    不合。上訴論旨指摘原判決不當，求予廢棄改判，為無理由
    ，應駁回上訴。
六、本件事證已臻明確，兩造其餘之攻擊或防禦方法及所用之證
    據，經本院斟酌後，認為均不足以影響本判決之結果，爰不
    逐一論列，附此敘明。
七、據上論結，本件上訴為無理由，判決如主文。
中　　華　　民　　國　　109 　年　　2 　　月　　11　　日
                  民事第二十四庭
                      審判長法  官  周舒雁
                            法  官  周群翔
                            法  官  沈佳宜
正本係照原本作成。
如不服本判決，應於收受送達後20日內向本院提出上訴書狀，其
未表明上訴理由者，應於提出上訴後20日內向本院補提理由書狀
（均須按他造當事人之人數附繕本）上訴時應提出委任律師或具
有律師資格之人之委任狀；委任有律師資格者，另應附具律師資
格證書及釋明委任人與受任人有民事訴訟法第466條之1 第1項但
書或第2項（詳附註）所定關係之釋明文書影本。 如委任律師提
起上訴者，應一併繳納上訴審裁判費。
中　　華　　民　　國　　109 　年　　2 　　月　　11　　日

  　　　　　　　　　　　　　書記官  蕭麗珍
附註：
民事訴訟法第466條之1（第1項、第2項）：
對於第二審判決上訴，上訴人應委任律師為訴訟代理人。但上訴
人或其法定代理人具有律師資格者，不在此限。
上訴人之配偶、三親等內之血親、二親等內之姻親，或上訴人為
法人、中央或地方機關時，其所屬專任人員具有律師資格並經法
院認為適當者，亦得為第三審訴訟代理人。